【裁判字號】    98,訴,760
【裁判日期】    980702
【裁判案由】    清償債務
【裁判全文】
臺灣高雄地方法院民事判決               98年度訴字第760號
原      告  甲○○
訴訟代理人  康進益律師
被      告  辛○○
            即丁○○之承受訴.
被      告  庚○○
            即丁○○之承受訴.
被      告  丙○○
            即丁○○之承受訴.
被      告  壬○○
            即丁○○之承受訴.
被      告  戊○○
            即丁○○之承受訴.
被      告  乙○○
            即丁○○之承受訴.
被      告  己○○
            即丁○○之承受訴.
前列7人共同
訴訟代理人  王仁聰律師
上列當事人間清償債務事件，本院民國98年6月18日言詞辯論終
結，判決如下：
    主      文
原告之訴及假執行之聲請均駁回。
訴訟費用由原告負擔。
    事實及理由
一、按當事人死亡或法定代理人之代理權喪失者，其繼承人或法
    定代理人於得為承受訴訟時，應即為承受訴訟之聲明，民事
    訴訟法第175 條第1 項定有明文。本件原告起訴後，原被告
    丁○○已於民國98年5 月22日死亡，其法定繼承人有辛○○
    、庚○○、丙○○、壬○○、戊○○、乙○○、己○○等人
    ，並均依法繼承而無拋棄繼承之情事，渠等已依法於98年6
    月18日具狀聲明由上開繼承人承受訴訟，有臺灣高雄地方法
    院檢察署相驗屍體證明書、戶籍謄本等在卷可稽，核無不合
    ，應予准許，先予敘明。
二、本件原告起訴主張：原被告丁○○（已於98年5 月22日死亡
    ，而由被告辛○○等7 人聲明承受訴訟）於90年5 月16日向
    原告借款新臺幣（下同）500 萬元，由原告將500 萬元匯入
    原被告丁○○所有之仁武鄉農會活儲0000000 號帳戶內（下
    稱系爭帳戶），原被告丁○○並交付發票人為萬鈞有限公司
    票號AW00 00000號、0000000 號面額各為200 萬元及300 萬
    元之支票2 紙（下稱系爭支票），並由原被告丁○○於上開
    支票背書，交予原告。原告屢催清償，均置之不理，復於98
    年1 月6 日委託律師發函向原被告丁○○請求還款，然原被
    告丁○○仍置之不理，為此依消費借貸之法律關係提起本訴
    ，並聲明：(一)被告應給付原告500 萬元，及自原支付命令繕
    本送達翌日起至清償日止，按年息百分之5 計算之利息；(二)
    原告願供擔保，請准宣告假執行。
三、被告則以：原告固於90年5 月16日將500 萬元匯入原被告丁○○系爭帳戶內，並由丁○○於系爭支票上背書，惟此係因
    訴外人癸○○欲向原告借款500 萬元，而癸○○與原告商議
    後，經丁○○同意匯入丁○○之系爭帳戶，其中300 萬元再
    由丁○○匯予癸○○指定之千造企業有限公司，另200 萬元
    為癸○○清償前對丁○○之借款。系爭支票實為癸○○交與
    原告作為借款之擔保，然原告既匯入丁○○帳戶，故癸○○
    要求丁○○於系爭支票背書，原告與丁○○間並無借款之合
    意，丁○○應僅負背書之責等語為辯，並聲明：原告之訴駁
    回。
四、兩造爭執及不爭執事項：
（一）不爭執部分：
      原告於90年5 月16日將500 萬元匯入丁○○系爭帳戶內，
      並由丁○○於系爭支票上背書。
（二）爭執部分：
    (一)原告與丁○○間有無借貸之合意？
    (二)被告應負借款之責或僅負票據背書責任？
五、本院之判斷：
（一）就兩造間有無借貸之合意部分：
    (一)按當事人主張有利於己之事實者，就其事實有舉證之責任
      ，民事訴訟法第277 條前段定有明文。而消費借貸係契約
      行為，原告主張消費借貸關係存在，應就消費借貸契約確
      已成立之事實，負舉證責任，若其先不能舉證，則被告就
      其抗辯事實即令不能舉證，或其所舉證據尚有疵累，自應
      駁回原告之請求。亦即原告如主張兩造間存有金錢借貸關
      係存在，須就其發生所須具備之要件即金錢之交付及借貸
      意思表示互相一致負舉證之責任，若僅證明有金錢之交付
      ，未證明借貸意思表示互相一致者，尚不能認為有金錢借
      貸關係存在。
    (二)原告雖以其曾於90年5 月16日匯款至丁○○帳戶，以及丁○○於系爭支票上背書等事實，主張原告與丁○○間確有
      借貸之合意，惟因匯款之原因事實多端，可能包括借貸、
      贈與、清償等，故由單純匯款之事實，尚不足以證明原告
      與丁○○間確曾有金錢消費借貸之合意存在；又支票為無
      因證券，交付票據之原因亦甚夥，或為贈與、或為買賣、
      或為確保當事人間已存在之法律關係、或為消滅已存在之
      法律關係，非僅囿於金錢借貸一端而已，故除別有證據外
      ，僅為支票之簽發、授受或背書轉讓，自不足以證明其原
      因事實，是自亦不能以丁○○曾於系爭支票上簽名之事實
      ，即遽認原告曾與丁○○達成金錢消費借貸之合意。
    (三)而證人即提出系爭支票之人癸○○於本院審理期間，已來
      院證稱：我原本在仁武開工廠，因為在仁武農會有開戶，
      所以跟當時身為總幹事的原告，及身為常務監事的丁○○
      都有認識。後來我在仁武蓋了工廠，然因陸續被倒帳而生
      財務危機，就約在88、89年間起陸陸續續跟丁○○調了幾
      筆錢，後來借了約200 萬元左右的款項沒有還。之後我跟
      原告借了500 萬元，的過程是我拿兩張我弟弟的支票（即
      系爭支票）跟他借，他說要匯到丁○○的戶頭內，可能是
      為了比較有保障，然後我就先還了一部分給丁○○，丁○○就把其餘的300 萬匯到我公司千造企業公司。至於丁○○在票據後背書是應原告的要求，況且錢也是匯到丁○○
      那裡。但原告沒有叫我背書，我能確定當時是我親自向原
      告請求而借500 萬元的等語（見本院卷第44-46 頁），而
      佐以證人癸○○與原告及丁○○均無夙怨，衡情自無甘冒
      偽證罪罪責追訴之風險而於本院具結後為虛偽陳述之理，
      亦無自願承擔鉅額債務之可能；再參以證人癸○○於本院
      所證述自88、89年間曾向丁○○借款，由丁○○匯款到千
      造公司帳戶之證述，與被告所提出之匯款資料亦無不合之
      處，堪認證人癸○○之前開證詞，應可信為真實。是原告
      所主張前開500 萬元之借貸關係，應非存在於原告與丁○○間，而係存在原告與證人癸○○間，應可認定。
（二）就丁○○應否負擔票據背書責任部分：
    (一)次按，票據法第11條第1 項規定，欠缺本法所規定票據上
      應記載事項之一者，其票據無效，但本法別有規定者，不
      在此限；又依同法第144 條準用第24條第1 項第7 款規定
      ，發票年月日為支票絕對應記載事項，故簽發支票而未記
      載發票年月日者，依上開規定，不能認為有發票之效力。
      又如基本票據行為（發票行為）因形式欠缺而無效者，其
      附屬票據行為，如背書、承兌、參加承兌、保證等，亦皆
      無效。
    (二)查本件系爭支票均未完整記載發票日（欠缺年之記載），
      此有系爭支票在卷可供查對（見本院卷第5 、6 頁），並
      經證人癸○○到院證述屬實（見本院卷第45頁），系爭支
      票既未完整填載發票日而未完成發票行為，則丁○○其後
      之背書行為，自同屬無效而無庸負擔票據背書責任。
六、綜上所述，原告與原被告丁○○間既無消費借貸之合意，且
    亦因系爭支票未成完發票行為而使丁○○之背書行為歸於無
    效，則原告本於消費借貸之法律關係，請求被告給付原告50
    0 萬元，及自原支付命令繕本送達翌日起至清償日止，按法
    定利率計算之利息，即無理由，應予駁回。又原告之訴既經
    駁回，其假執行之聲請即失所附麗，自應一併予以駁回。
據上論結，本件原告之訴為無理由，依民事訴訟法第第78條，判
決如主文。
中    華    民    國    98    年    7     月    2     日
                  民事第六庭    法  官  李怡諄
正本係照原本作成。
如不服本判決，應於送達後20日內，向本院提出上訴狀並表明上
訴理由，如於本判決宣示後送達前提起上訴者，應於判決送達後
10日內補提上訴理由書（須附繕本）。
中    華    民    國    98    年    7     月    2     日
                                書記官  陳建琪


司法院資訊處製作；財團法人民間司法改革基金會備份。
